【裁判字號】    96,訴,812
【裁判日期】    970822
【裁判案由】    偽造文書等
【裁判全文】
臺灣士林地方法院刑事判決               96年度訴字第812號
公  訴  人  臺灣士林地方法院檢察署檢察官
被      告  甲○○
            戊○○
上二人共同
選任辯護人  吳國輝律師
上列被告因偽造文書等案件，經檢察官提起公訴（95年度偵字第
10813、10830號），本院判決如下：
    主  文
甲○○、戊○○共同連續犯詐欺取財罪，各處有期徒刑貳年；又
共同連續犯詐欺取財罪，各處有期徒刑陸月，各減為有期徒刑參
月；各應執行有期徒刑貳年參月。
    事  實
一、戊○○、甲○○為夫妻，2 人共同經營設在臺北市○○區○○路133 巷24號1 樓豐勤交通器材有限公司（下稱豐勤公司
    ），並登記甲○○為負責人。
二、甲○○於民國91年12月10日自任會首，召集含會首共60會，
    每會新臺幣（下同）30,000元，會期自91年12月10日至95年
    12月10日，於每月10日下午8 時，在豐勤公司上址開標，除
    91年12月25日不加標外，餘於每年4 月25日、8 月12日及12
    月25日各加標1 次，採內標制，底標3,000 元之互助會。嗣
    甲○○與戊○○因豐勤公司營運不佳，周轉不靈，亟需資金
    ，竟共同基於意圖為自己不法所有之概括犯意聯絡，先後於
    附表一所示之開標日，利用會員與會員彼此間均不相識，或
    投標時僅有少數活會會員到場競標之機會，由甲○○連續於
    附表一所示之時間，在上址開標地，冒用附表一「對外佯稱
    得標人」欄所示之會員名義，訛稱渠等委託其競標，並填寫
    如附表一所示得標金額之標息（標單上未記載姓名）參與投
    標，俟開標後，再向在場參加投標會員詐稱係未到場之被冒
    名者以最高標息得標，並向未到場競標之會員訛以上情，使
    各該期之活會會員均陷於錯誤，信確為該人得標而分別交付
    扣除會息後之會款予甲○○或戊○○，或匯至豐勤公司華南
    銀行建成分行帳號000000000000號之帳戶內（冒用之人頭、
    冒標日期、標金及各期詐得金額均詳如附表一所示）。戊○○有時於甲○○開標時在場幫忙，或去向互助會會員收取會
    款，或於會員詢問標金時予以答覆，2 人並向不同之活會會
    員佯稱係不同之人得標（如向甲稱係某A 得標，但向乙卻稱
    係B 得標等），致使不知情活會會員陷於錯誤而給付會款，
    甲○○、戊○○共同詐取7,415,800 元。嗣丁○○於94年5
    月10日開標時，以標金6,000 元競標得標後，甲○○遲未付
    會款，並避居他處，停止開標，其餘活會會員比對所登載得
    標人之會單後始發現上情。
三、緣豐勤公司與綜富國際有限公司 (下稱綜富公司）交易往來
    多年，雙方交易模式，係由豐勤公司先向綜富公司拿取貨物
    ，待確認所取之貨物為豐勤公司客戶所需，於取貨月餘後再
    支付貨款。戊○○、甲○○明知因豐勤公司虧損，致使其等
    及豐勤公司負債累累，雖冒標甲○○所召集上揭互助會，所
    得仍不敷填補資金缺口，已無資力支付貨款，竟思利用豐勤
    公司與綜富公司可先取貨嗣付款之交易模式，共同另起意圖
    為自己不法所有之概括犯意聯絡，或由戊○○或由甲○○為
    ：
    1.於94年2 月23，以豐勤公司客戶之機器損壞需零件修理為
      由，向綜富公司負責人壬○○採購第五輪機械設備一批，
      並交付豐勤公司所簽發，華南商業銀行建成分行為付款人
      （帳號第000000000 號）、發票日為94年7 月15日、票據
      號碼PC0000000 號、面額158,875 元之支票1 張予綜富公
      司，使壬○○認其有資力且將如期付款，而陷於錯誤將綜
      富公司總價值約14萬元之第五輪機械零件交予豐勤公司。
    2.於94年3 月25日，復向壬○○訛以客戶變速箱損壞，欲借
      用PPM 變速箱Clark 32000 型零件一批，並願交付豐勤公
      司為發票人、付款人為中華商業銀行太原路分行（帳號第
      000000000 號）、發票日為94年6 月30日、票據號碼JH00
      00000 號、面額67,450元之支票1 張作為借用之擔保，壬○○不疑有他，遂將綜富公司總價65,650元（起訴書誤為
      67,450元）之PPM 變速箱Clark 32000 型零件一批交付予
      甲○○、戊○○經營之豐勤公司。
    3.復於94年4 月7 日（此日接續2 次）、8 日、15日、25日
      ，連續以客戶有需要為由，分別向綜富公司購買如附件所
      示之機器零件（94年4 月7 日2 次接續為之），壬○○不
      疑有他而分別交付如附件所示之零件，前述各次零件總價
      約132,200 元。
    詎戊○○、甲○○在取得上開機械設備與零件後，竟將之轉
    售他人牟利，復於94年5 月10日發生上開民間互助會倒會事
    件，自此2 人音訊全無，嗣綜富公司屆期提示上開支票均未
    獲兌現，始知受騙。
四、案經癸○○、子○○、己○○、辛○○、丙○○、庚○○、
    丁○○及綜富公司訴由臺灣士林地方法院檢察署檢察官偵查
    起訴。
     理  由
壹、程序部分：
一、就合會詐欺部分之證據能力
  (一)被告甲○○、戊○○之選任辯護人認：
    被告甲○○、戊○○警詢、偵查中並未承認有起訴書所載
      偽造並行使標單之犯行，其等並非自白，且未具結，不具
      證據能力
    證人丙○○、庚○○所提之互助會單均為影本，且所載內
      容互核不一，無證據能力。
    華南商業銀行存款憑條，與偽造及行使標單之事實無關，
      無證據能力。
  (二)本院查：
    按被告以外之人於審判外之言詞或書面陳述，除法律有規
      定者外，不得作為證據，刑事訴訟法第159 條第1 項定有
      明文，是被告以外之人於審判外之言詞或書面陳述，除非
      法律別有規定者，否則不得作為證據。查被告甲○○、戊○○於警詢、偵查中之供述，就其本身犯行部分，非屬被
      告以外之人審判外之陳述，依前開刑事訴訟法第159 條第
      1 項規定，自有證據能力。
    證人丙○○、庚○○所提其等記載各次開標情形之互助會
      單，雖屬被告以外之人於審判外之陳述，然證人丙○○、
      庚○○業於本院具結稱上開會單之註記為其等記載，及陳
      述其等會單記載內容。前述會單之記載，已經證人丙○○
      、庚○○於本院審判中為陳述，是非屬審判外之陳述，自
      得為證據，證人乙○○○所提會單之記載，依同一理由，
      亦有證據能力。至辯護人所稱上開證人記載會單內容互核
      不一云云，核與該會單是否具證據能力無涉，附此敘明。
    再按除顯有不可信之情況外，從事業務之人於業務上或通
      常業務過程所須製作之紀錄文書、證明文書，均得為證據
      ，刑事訴訟法第159 條之4 定有明文。查華南商業銀行存
      款憑條，為華南商業銀行行員，於業務上製作之紀錄文書
      、證明文書，且本院查無其紀錄該文書時有顯有不可信之
      情況，辯護人亦未舉證證明，依前開說明，自得為證據。
二、就詐欺綜富公司部分之證據能力
  (一)被告甲○○、戊○○之選任辯護人未指明任何理由惟謂：綜
    富公司傳真訂貨、借貸文件、豐勤公司華南銀行建成分行PC
    0000000 號支票、豐勤公司中華商銀太原路分行JH0000000
    號支票、綜富公司收據明細、統一發票均無證據能力。
  (二)本院認綜富公司傳真訂貨、借貸文件、綜富公司收據明細、
    統一發票，雖為被告以外之綜富公司於審判外之書面陳述，
    然其內容業據證人即綜富公司負責人壬○○於本院具結說明
    ，屬證人壬○○於本院審判中之陳述，是非屬審判外之陳述
    ，當有證據能力。至豐勤公司華南銀行建成分行PC0000 000
    號支票、豐勤公司中華商銀太原路分行JH0000000 號支票非
    屬傳聞證據，自無傳聞法則之適用，依刑事訴訟法第164 條
    之規定，經法院依法提示，行調查證據之程序後，即得為證
    據，辯護人指稱無證據能力，尚屬無稽。
貳、實體部分：
一、訊據被告甲○○、戊○○，固坦承被告甲○○為豐勤公司之
    登記負責人，負責公司帳務，業務由被告戊○○負責。被告
    甲○○於91年12月間召集前述互助會，該互助會於94年5 月
    10日開標後即停標。另豐勤公司於前述時間，向綜富公司拿
    取上述零件，並交付上揭支票，上開支票嗣均退票，豐勤公
    司迄今尚未支付前述貨款等情不諱，惟矢口否認前揭犯行，
    被告甲○○辯稱：伊並無冒標互助會，另伊雖為豐勤公司登
    記負責人，但僅負責公司財務，幫忙作帳、收款及付款，公
    司實際負責人為伊夫即被告戊○○，公司業務係被告戊○○
    負責，伊未參與豐勤公司向綜富公司買零件之業務云云。被
    告戊○○則以：上開互助會是被告甲○○召集及處理，伊未
    曾參與，開標時亦未曾在場，僅偶爾幫忙收會款。豐勤公司
    前向國外進口堆高機，嗣因匯差造成虧損，也遭江記公司等
    倒帳，又積欠地下錢莊款項，才會沒錢支付綜富公司貨款，
    並非故意不付款，且豐勤公司與綜富公司交易20餘年，之前
    貨款均已結清，不會故意不付前述幾筆貨款，伊絕無詐欺之
    意云云為辯。
二、合會詐欺部分：
  (一)查被告甲○○自任會首召集前述互助會，會員有附表一「對
    外佯稱得標之人」欄所示之己○○、弘林公司、癸○○等人
    ，該會於94年5 月10日開標後即停標乙情，業據被告甲○○
    自承不諱，核與證人丙○○、丁○○於本院證述相符，並有
    證人即會員丙○○、以達陽公司、何柏輝等人名義參與該互
    助會之乙○○○、以清松公司、黃光輝等人名義參與該互助
    會之庚○○所提之互助會會單在卷可參（181 號他字卷第58
    、59頁、本院卷第201 頁），堪可認定。
  (二)再據
    證人丙○○證稱：我分別以丙○○、沈雪慧、林淑慧名義
      參加上開互助會3 會，會單編號為21至23號，除1 會於93
      年4 月25日由被告甲○○以標金4,300 元幫我得標外，其
      餘2 會均為活會，另我所提會單上我所記載各次開標之得
      標人及標息，均係依被告甲○○、戊○○或他們兒子、媳
      婦跟我說的內容記載，我的記載均正確等語（參本院97年
      5月13日審理筆錄、偵卷第48頁）。
    證人庚○○於本院證稱：我以清松公司、黃光雄及萬將公
      司名義，分別參加被告甲○○召集之前述互助會2 會、1
      會、2 會，共計5 會。我所提供會單上之記載，均係依照
      被告甲○○所告知之內容如實記載，我記載之方式是於備
      註欄上記載該次得標人之會單編號，如我會單第2 欄記載
      「7,600 92年1 月  」，表示92年1 月10日該次競標，
      是由會單編號51號之吳美玲以7,600 元得標，94年4 月25
      日該次開標後，我致電問被告甲○○何人得標，被告甲○○說是癸○○以5,000 元標走，我便依被告甲○○之陳述
      在會單上為前述記載等語（參本院97年6 月3 日審理筆錄
      ）。
    證人丁○○於本院證稱：我以弘林公司名義參加上開互助
      會2 會，除在94年5 月10日標得1 會外，另會為活會，得
      標該次，被告甲○○並未給付會款，且不知所蹤。庚○○
      、丙○○所提之標單雖記載弘林公司於93年1 月以4,800
      元得標，但弘林公司該日並未得標，該次應係遭冒標等語
      （參本院97年6 月3 日審理筆錄）。
    證人癸○○於本院證稱：參加被告甲○○召集之互助會1
      會，至該會倒會前，仍為活會，但被告甲○○倒會後，會
      員間討論要如何處理時，有會員說被告甲○○說我那一會
      已被標走等語（本院97年6 月16日審理筆錄），復有其所
      提於94年4 月27日匯會款25,000元至豐勤公司華南商業銀
      行上開帳戶之存款憑條副根影本1 紙存卷可參（181 他字
      卷第60頁）。
    證人辛○○於本院證稱：參加前開互助會1 會，在被告甲○○倒會前，仍為活會。本件互助會開標時，標單都放在
      被告甲○○前，被告甲○○打開標單看後會說何人以多少
      錢得標。競標時，到場投標之會員與競標之標單數目不符
      ，競標之標單多於到場投標之會員數目等語（97年6 月16
      日審理筆錄）。
    證人乙○○○於本院證稱：參加被告甲○○召集前揭互助
      會5 會，分別以達陽公司、何柏輝、何雅琳、劉怡萱、蔡
      碧華之名義各三加1 會，迄今該5 會均仍為活會。如我有
      去開標時，我會將該次得標之金額及日期記載於我所持會
      單得標會員旁，如我沒去開標，我就會致電詢問，再將之
      記載會單上，但有1 、2 次漏未記載等語（97年6 月16日
      審理筆錄）。
    參以被告甲○○自承前述證人所述其等參加該互助會之會
      數、是否仍為活會等情均無誤，暨供稱：己○○參加該互
      助會2 會，僅有1 會是死會，另會仍為活會，己○○得標
      該次是互助會已進行一段期間後得標，並非開始前幾期得
      標等語（參本院97年8 月12日審理筆錄），堪認前述證人
      所述其等參加系爭互助會之會數、是否仍為活會屬實，及
      會員己○○參加之2 會，僅其中1 會為死會。
    再查證人丙○○、庚○○、乙○○○所提其等記載各次開
      標之得標人、標息之會單（參181 號他字卷第58、59頁、
      本院卷第201 頁），均係依開標時所聞，或嗣後詢問被告
      甲○○、戊○○所得之答覆記載等情，業據其等證述在卷
      ，已如前述。查上開內容為證人丙○○、庚○○、乙○○○於各次開標後記載，且其等為該互助會之實際會員，各
      次開標之得標人、標息，涉及其等各次應繳付之會款，及
      萬一會首倒會時，其等可向哪些死會會員求償，與其等利
      害攸關，衡情其等記載各次得標人、標息於會單時，應甚
      為小心謹慎，當無誤記之虞，是其等會單上之記載，應可
      採信。經細酌丙○○、庚○○、乙○○○所提會單之記載
      ，其等會單就92年6 月10日、93年1 月10日、3 月10日、
      7 月10日、8 月25日、9 月10日、94年3 月10日、4 月25
      日開標日得標標息記載均相同，惟被告所稱得標之會員記
      載卻不一致，上開各次倘非被告2 人訛稱受會員委託競標
      ，並於標單填寫標息競標，何以會向不同之會員稱不同之
      人得標？再依前揭證人之證詞及被告有關己○○該會之供
      述，亦可徵己○○、弘林公司、辛○○、林淑慧、何柏輝
      、蔡碧華、何雅琳、劉怡萱及癸○○等人，於附表一所示
      其得標該次，均未得標，仍係活會。綜上，堪認被告2 人
      確於附表一所示得標日期，訛以受未到場之活會會員委託
      競標，於得標後，分向在場參加投標之會員及未到場競標
      之會員訛稱係附表一「對外佯稱得標之人」欄所示之各人
      得標，而向該期之活會會員詐得款項至明。另會單編號54
      、57、58之洪世恩、豐勤公司、豐勤公司之3 會為被告甲○○所有，業據被告甲○○於本院審理時供明（本院卷第
      108 頁），計算被告2 人各次詐欺活會會員人數，自應將
      該3 會、會首、該期已為死會之人數扣除，被告2 人詐欺
      所得之數額詳附表一所示，起訴書就詐得金額與本院附表
      一所示不同之處，應予更正。
    查證人丙○○於本院證稱：互助會開標時，被告戊○○會
      在旁打招呼，有時會收會款，被告戊○○到我家收會款時
      ，會告訴我何人以多少錢得標等語（本院卷第99頁）；證
      人庚○○證稱：開標時被告戊○○在旁邊看，有時被告戊○○會來收會款等語（本院卷第164 頁）；證人丁○○證
      述：被告戊○○會來收會款等語（本院卷第166 頁）；證
      人癸○○證稱：會款有時交給被告甲○○，有時交給被告
      戊○○，有時交給被告2 人之子，有時匯至豐勤公司華南
      銀行帳戶等語（本院卷第184 頁）；證人乙○○○稱：本
      件我參加5 會互助會之會款均係交予被告甲○○或被告戊○○或其等子、媳等語（本院卷第192 頁），顯見被告戊○○於本件互助會開標時會在場、向會員收會款，且到庭
      之會員均曾交過會款予被告戊○○，堪認被告戊○○對被
      告甲○○召集之上開互助會涉入甚深，絕非僅偶爾幫被告
      甲○○收會款。再查豐勤公司登記負責人為被告甲○○，
      然實際負責人為被告戊○○，公司財務部分雖由被告甲○○負責，惟被告甲○○仍依被告戊○○之指示為之等情，
      為被告戊○○自承在卷，被告甲○○亦為同一之陳述（參
      本院96年12月19日準備程序筆錄），堪認豐勤公司實際負
      責人為被告戊○○。查證人乙○○○於本院證稱：被告甲○○召集過好幾次互助會，她會一直召集互助會，有時是
      因他們公司（按指豐勤公司）要周轉等語（本院卷第192
      頁），參以本件互助會會單即載明會員之會款應匯至豐勤
      公司前述華南銀行帳戶，足徵被告甲○○係因豐勤公司需
      錢周轉始召集上揭互助會。而上開互助會會員若以匯款方
      式繳會款，係匯至豐勤公司華南銀行上揭帳戶乙情，亦有
      證人癸○○所提其匯會款至上開帳戶之存款憑條副根在卷
      可憑（181 他字卷第60頁），亦可認定。依上，被告戊○○為豐勤公司實際負責人，其對公司財務、收入自知之甚
      明，其就會員將會款匯入豐勤公司帳戶，自亦知之。查被
      告2 人經營豐勤公司維生，因公司虧款多方舉債，顯見2
      人經濟拮据，已如前述，而冒標詐得7,415,800 元，金額
      難謂不大，被告甲○○詐取高達700 餘萬元之會款，當係
      填補豐勤公司資金缺口，被告戊○○為豐勤公司實際負責
      人，就公司上開款項收入之來源當知之甚明，應知是被告
      甲○○冒標而得。承上，足認被告戊○○就被告甲○○前
      揭冒標詐取活會會款之犯行，有犯意聯絡及行為分擔甚明
      。
三、詐欺綜富公司部分：
    前述豐勤公司與綜富公司交易往來之模式，及被告甲○○、
    戊○○詐騙綜富公司壬○○交付上開零件、設備等情，業據
    證人壬○○於本院審理時證述綦詳（參本院97年5 月13日審
    理筆錄第101 至105 頁），並有綜富公司傳真訂貨單、借用
    商品明細、統一發票影本各1 份、前述支票影本2 張、統一
    發票影本1 張在卷可徵（1785他字卷第6 至10頁），被告戊○○對於前述時地，向綜富公司之壬○○拿取前揭零件及設
    備，而交付之前述支票均退票，所積欠綜富公司之前揭貨款
    均未支付等情，亦自承不諱，堪認證人壬○○前揭證詞與事
    實相符，足以採信。次據被告戊○○自承：其以簡崑岳名義
    開立之13張支票，票額共300 餘萬元均跳票、豐勤公司有財
    務危機、豐勤公司財務週轉有困難，故向地下錢莊借錢等語
    （參181 號他字卷第75頁、10813 號偵字卷第41頁、本院卷
    第63頁），及被告甲○○、戊○○供稱：93年12月16日簽發
    之50萬元支票2 張，係向己○○借款等語（見本院卷107 頁
    ），及卷附被告2 人持向己○○借款之面額分別為50萬元之
    支票2 張（181 號他字卷第61頁），暨參以前述被告2 人自
    92年6 月10日起即因急需資金而多次冒用會員名義冒標，並
    被告甲○○召集之互助會於94年5 月10日後即倒會停標乙情
    ，堪認被告2 人於94年2 、3 、4 月向綜富公司拿取上揭零
    件及設備時，其等已經濟困頓，無資力支付貨款。被告戊○○雖辯稱：係客戶江記公司於94年3 、4 月間所開之支票都
    退票，被倒2,800 餘萬元，才無法付款云云（10830 號偵字
    卷第10、15頁），然經檢察事務官命其提出遭退票之江記公
    司支票，被告戊○○先稱：支票在公司，回去再找云云（
    10830 號偵字卷第15頁），嗣則稱：因公司遭法院拍賣，裡
    面之物品已被清理掉，無法提出云云（上開偵字卷第30頁）
    ，查被告戊○○果遭江記公司退票倒帳而無法支付綜富公司
    貨款，則江記公司開立之支票，乃其債權之重要憑證，縱其
    因遭地下錢莊逼債搬遷他址，衡情應會將該憑證攜出，做為
    訴請清償之證據，豈會在搬離豐勤公司時，任令前述重要憑
    證留在上址之理？是被告戊○○辯稱：係94年3 、4 月間遭
    江記公司退票倒帳，才無法支付綜富公司貨款云云，顯為臨
    訟編撰之詞，不足採信。又綜富公司與豐勤公司往來交易，
    被告甲○○亦有負責叫貨、詢問、付款，被告甲○○及戊○○均有跟綜富公司之壬○○訂前述94年2 、3 、4 月豐勤公
    司未付款之零件及設備等情，業據證人壬○○證述綦詳（見
    本院卷第104 頁），是被告甲○○辯稱：未參與豐勤公司與
    綜富公司訂貨之業務云云，顯與事實相違，不足採信。
四、綜上所述，被告甲○○、戊○○所辯無非卸責之詞，不足採
    信。本件事證明確，被告犯行洵堪認定，應依法論科。
五、被告2 人行為後，刑法業經修正，並自95年7 月1 日生效施
    行，有關本件情形：
  (一)刑法第339條第1項詐欺取財罪，有科或併科罰金刑之規定，
    因刑法第33條第5款業經修正，罰金最低額由銀元1元提高為
    新台幣1000元以上，並以百元為單位，經新、舊法比較，應
    以行為時之刑法第33條第5款規定有利於被告2人。
  (二)刑法修正後，第56條連續犯之規定業經刪除，連續犯之規定
    經刪除後，數行為將論以數罪，併合處罰，並非較有利於被
    告，是比較新舊法結果，仍應適用較有利於被告之行為時法
    律即舊法論以連續犯。
  (三)修正後刑法第28條雖將「實施」修正為「實行」。其中「實
    施」一語，涵蓋陰謀、預備、著手及實行之概念在內，其範
    圍較廣；而「實行」則著重於直接從事構成犯罪事實之行為
    ，其範圍較狹，是修正後刑法共同正犯之範圍已有限縮，共
    同正犯之範圍既因此而有變動，自屬犯罪後法律有變更，而
    非僅屬純文字修正，經比較結果，以修正後刑法有利於被告
    2人。
  (四)被告行為時刑法第51條第5 款規定：「數罪併罰，分別宣告
    其罪之刑，依下列各款定其應執行者：五宣告多數有期徒刑
    者，於各刑中之最長期以上，各刑合併之刑期以下，定其刑
    期。但不得逾20年」。而修正後同條款則規定：「宣告多數
    有期徒刑者，於各刑中之最長期以上，各刑合併之刑期以下
    ，定其刑期。但不得逾30年」。經比較結果，修正後有關有
    期徒刑合併定其應執行刑之上限提高至30年，自以修正前之
    規定有利於被告。
  (五)本件綜合上揭新舊刑法比較之結果，並本於統一性及整體性
    原則，修正前之刑法較有利於被告2人，爰一體適用修正前
    之刑法。
六、核被告甲○○、戊○○如事實欄二所為，均係犯刑法第339
    條第1 項之詐欺取財罪。被告甲○○、戊○○2 人就上揭犯
    行間，有犯意之聯絡及行為之分擔，為共同正犯。被告2 人
    如附表一所示之冒名標會，其各次冒名標會，均係同時對多
    名活會會員詐取會款，為一行為觸犯數罪名，係想像競合犯
    ，應從論一重處斷。被告2 人前述多次詐欺取財犯行，時間
    緊接，犯罪構成要件相同，顯係基於概括犯意反覆為之，均
    為連續犯，爰依修正前刑法第56條之規定以一罪論，並加重
    其刑。被告2 人，如事實欄三所為，亦均係犯刑法第339 條
    第1 項之詐欺取財罪。被告甲○○、戊○○2 人就上揭犯行
    間，有犯意之聯絡及行為之分擔，為共同正犯。被告2 人前
    述多次詐欺取財犯行，時間緊接，犯罪構成要件相同，顯係
    基於概括犯意反覆為之，均為連續犯，爰依修正前刑法第56
    條之規定以一罪論，並加重其刑。被告甲○○、戊○○所犯
    前述2 詐欺取財罪，犯意各別，行為互異，應分論併罰。爰
    分別審酌被告甲○○、戊○○各次犯罪之動機、目的、手段
    、素行（有臺灣高等法院被告前案紀錄表在卷足稽），被告
    2 人為獲取錢財而冒標詐取合會會款，詐騙金額甚鉅，犯罪
    情節重大，詐騙綜富公司所得之不法利益、被告2 人犯後否
    認犯行，未與任何被害人達成和解等一切情狀，分別量處如
    主文所示之刑。被告2 人之上開犯行，犯罪時間均在96 年4
    月24日以前，所犯合會詐欺部分，其宣告刑逾有期徒刑1 年
    6 月，依中華民國96年罪犯減刑條例第3 條第15款之規定，
    不得減刑。所犯上開詐欺綜富公司部分，符合中華民國96年
    罪犯減刑條例有關減刑之規定，爰依該條例第2 條第1 項第
    3 款之規定減其刑期及罰金金額二分之一，並就減刑後之刑
    度與前開合會詐欺之宣告刑，定應執行刑。至被告2 人供犯
    罪所用冒名標會之標單，均已丟棄而滅失，業據被告甲○○
    供述明確，爰不予宣告沒收。
七、另公訴意旨略以：被告甲○○、戊○○另於93年4 月25日冒
    用丙○○之名義，以4,300 元競標得標，此次詐得會款
    1,002,300 元，此部分亦涉詐欺取財罪嫌，又被告2 人前述
    各次（即本院認為有罪部分）詐取會款時，冒用附表二所示
    會員名義，在上開豐勤公司址，連續偽造附表二被冒之會員
    欄所載會員名義之標單，並持以競單，足以生損害於被冒名
    之會員及該期活會會員，因認被告2 人此部分涉犯刑法第
    216 條、第220 條、第210 條之行使偽造準私文書罪嫌云云
    。訊據被告甲○○、戊○○堅決否認有偽造標單，及於93年
    4 月25日冒用丙○○名義競標之犯行，經查：
  (一)據證人丙○○證稱：伊參加被告甲○○召集之上開互助會3
    會，其中1 會於93年4 月時委請被告甲○○幫我標，被告甲○○以4,300 元得標等語（參本院卷第94頁），堪認93年4
    月25日該次確為丙○○標得，被告甲○○、戊○○並未冒標
    該會，起訴書起訴被告2 人93年4 月25日冒用丙○○名義標
    會，涉嫌行使偽造準私文書、詐欺部分，即屬無從證明。
  (二)按刑法第220 條之偽造準私文書罪，以偽造他人名義制作文
    書為其成立要件，若僅在標單上偽填金額，並未載明被冒標
    人姓名，則該項標單，尚未具備文書之形式，不能認為係私
    文書或準文書。查被告甲○○於本院雖稱：標單要記載姓名
    及標金金額云云（參本院卷第70頁），惟按被告之自白，不
    得作為有罪判決之唯一證據，仍應調查其他必要之證據，以
    察其是否與事實相符，刑事訴訟法第156 條第2 項定有明文
    ，經查：
    1.據證人丙○○於本院證稱：到場競標時，被告甲○○並沒
      有將每張投標的標單給我們看等語（本院卷第97頁），證
      人癸○○證稱：沒參加過開標，不知標單寫什麼等語（本
      院卷第185 頁），證人辛○○亦稱：互助會開標時，我因
      未欠錢，還不想標，故在標單上未寫任何字，也不知別人
      標單寫的內容等語（本院卷第187 、190 頁），依上揭證
      人之證詞，無從證明被告甲○○冒標時，其於標單記載之
      內容。
    2.另證人庚○○證稱：開標時有到場之會員自己寫標單，標
      單只寫金額，沒去的人由被告甲○○代寫，被告甲○○應
      該也只有寫金額等語（本院卷第164 頁），而證人丁○○
      則證稱：94年5 月10日我去投標時，標單上我寫上標息及
      我的名字等語（本院卷第167 頁），由證人庚○○、丁○○之證詞，可徵競標之會員於標單上有些僅寫金額，有些
      寫金額及姓名，該互助會會員就標單之記載並未統一。
    3.證人乙○○○雖證稱：我看到得標之標單都有寫名字等語
      ，惟亦稱：我不是每次開標都去等語（本院卷第196 頁）
      ，是尚難依其證詞遽認被告甲○○各次冒標時，乙○○○
      均在場，且所見被告冒標之標單均有記載姓名。
    4.依前述證據，難以證明被告甲○○冒標時，有於標單上記
      載標息及附表二所載之會員姓名。既無證據證明被告甲○○有於標單上偽造被冒標之簽名，則被告戊○○、甲○○
      所為，顯與刑法行使偽造準私文書罪之構成要件有間。且
      遍查全卷，亦查無任何積極證據足資證明被告甲○○、戊○○有公訴人所指之上揭犯行。
  (三)綜上，公訴人所指被告2 人之上揭犯行，自屬犯罪不能證明
    。此部分犯罪不能證明，原應為無罪之諭知，然因檢察官認
    此部分與已起訴且經本院論罪科刑部分，或有連續犯（冒用
    丙○○名義標會，詐得款項部分），或有牽連犯（偽造文書
    部分）裁判上一罪關係，爰不另為無罪之諭知。
八、據上論斷，應依刑事訴訟法第299 條第1 項前段、刑法第2
    條第1 項、第55條、第339 條第1 項，修正前刑法第28條、
    第56 條 、第51條第5 款，刑法施行法第1 條之1 ，中華民
    國96年罪犯減刑條例第2 條第1 項第3 款、第7 條，判決如
    主文。
九、本案經檢察官湯偉祥到庭執行職務。
中    華    民    國    97    年    8     月    22    日
                  刑事第三庭審判長法  官  杜惠錦
                                  法  官  陳美彤
                                  法  官  江翠萍
以上正本證明與原本無異。
如不服本判決，應於收受送達後10日內向本院提出上訴書狀，其
未敘述上訴理由者，應於上訴期間屆滿後20日內向本院補提理由
書狀（均須按他造當事人之人數附繕本）。
                                  書記官  陳慧玲
中    華    民    國    97    年    8     月    25    日
附錄本案論罪科刑法條：
中華民國刑法第339條
意圖為自己或第三人不法之所有，以詐術使人將本人或第三人之
物交付者，處5 年以下有期徒刑、拘役或科或併科1 千元以下罰
金。
以前項方法得財產上不法之利益或使第三人得之者，亦同。
前二項之未遂犯罰之。


司法院資訊處製作；財團法人民間司法改革基金會備份。
